【裁判字號】    89,判,1891
【裁判日期】    890609
【裁判案由】    營業稅
【裁判全文】
行  政  法  院  判  決                          八十九年度判字第一八九一號
    原      告  孝蓉營造有限公司
    代  表  人  甲○○○
    被      告  南投縣稅捐稽徵處
右當事人間因營業稅事件，原告不服財政部中華民國八十八年五月二十五日台財訴第
000000000號再訴願決定，提起行政訴訟。本院判決如左︰
    主  文
原告之訴駁回。
    事  實
緣原告於民國八十五年十月三日開立二聯式統一發票ＥＵ00000000號乙紙予
台灣省政府公共事務管理處（下稱公管處），銷售額新台幣（以下同）八、九二三、
三○五元，營業稅四四六、一六五元，於申報當期銷售額時，將系爭發票申報作廢，
嗣於同年十一月已有銷項，但未開立統一發票，致短漏報銷售額八、九二三、三○五
元，逃漏營業稅四四六、一六五元，案經被告於八十六年一月二十一日查獲並審理違
章成立，依法補徵營業稅四四六、一六五元（已自行繳納）並裁處三倍罰鍰計一、三
三八、四○○元，原告不服，申請復查，未獲變更，嗣訴經台灣省政府八十七年一月
八日八六府訴三字第一四○七八九號訴願決定：「原處分撤銷，由原處分機關另為處
分」。被告乃依上開訴願決定意旨，重行查核，改按所漏稅額處二倍罰鍰計八九二、
三○○元。原告仍不服，循序提起訴願、再訴願，均遭決定駁回，遂向本院提起行政
訴訟。茲摘兩造訴辯意旨於次：
原告起訴意旨略謂︰一、按營業稅法第三十二條第一項前段規定：「營業人銷售貨物
或勞務，應依本法營業人開立銷售憑證時限表規定之時限，開立統一發票交付買受人
。」另依營業稅法第五十一條第三款規定：「納稅義務人，有左列情形之一者，除補
繳稅款外，按所漏稅額處一倍至十倍罰鍰，．．．三、短報或漏報銷售額者。」另依
稅捐稽徵法第四十八條之一規定「納稅義務人自動向稅捐稽徵機關補報並補繳所漏稅
款者，凡屬未經檢舉及未經稽徵機關或財政部指定之調查人員進行調查之案件，左列
之處罰一律免除．．．二、各稅法所定關於逃漏稅之處罰。」另依財政部訂定之稅捐
稽徵法第四十八條之一所稱進行調查之作業步驟及基準日認定原則，依財政部八十年
八月十六日台財稅第八○一二五三五九八號函釋，應以「函查日」為調查基準日，即
對函查原告之發文日。二、查本案再訴願決定以原告於八十五年十月三日開立二聯式
統一發票ＥＵ0000000號乙紙予台灣省政府公共事務管理處，銷售額八、九二
三、三○五元，營業稅四四六、一六五元，於申報當期銷售額時，漏報銷售額八、九
二三、三○五元，逃漏營業稅四四六、一六五元，經查本案處分書核定時間為八十六
年七月四日，而原告於八十六年二月十八日、十九日及同年三月四日已補報繳所漏稅
額。．．．被告按所漏稅額處三倍罰鍰，經提訴願撤銷原處分重核改裁二倍罰鍰，計
八九二、三○○元。依財政部八十年八月十六日台財稅第八○一二五三五九八號函檢
發重行訂定「稅捐稽徵法第四十八條之一進行調查之作業步驟及基準日之認定原則」
，有關營業稅作業步驟及基準日之認定原則「二、左列案件，經辦人員應於簽收當日
簽報，並明涉嫌違章情節與事項，發函通知營業人限期提供帳簿憑證等相關資料接
受調查，以確認涉嫌違章事實並以及函查日（即發文日）為調查基準日。（一）進項
憑證取得不實統一發票申報扣抵稅額者，（二）短、漏報銷售額者，（三）進銷項稅
額不符者。」。本案原告承包省府公管處營繕工程於八十五年十月三日開立二聯式發
票金額八、九二三、三○五元，稅額四四六、一六五元，因部份工程尚存意見，當待
澄清，擬將該發票作廢，致未將該筆稅款申報繳納。於八十六年十一月二十九日及三
十日經澄清後，公管處編製付款憑單付款。原告於八十六年二月十八日、十九日及同
年三月四日已補報並繳納上開營業稅額四四六、一六五元。被告於八十六年四月二十
五日以投稅工字第一九七九三號函，正式函查原告通知於八十六年五月八日提供相關
帳證供查核。並於八十六年七月四日正式以處分書核定裁罰三倍罰鍰未課徵本稅。（
因本稅部份已於函查日八十六年四月二十五日之前申報繳納完畢）。本案爭訟焦點：
在本稅是否在調查基準日之前自動補繳，「被告機關以查本件違章依財政部八十年八
月十六日台財稅第八○一二五三五九八號函規定．．．調查基準日之認定原則」，「
應以本處承辦人員簽『台灣省集中支付處營業人銷售貨物或勞務與政府機關歸戶清單
』之日－八十六年一月二十一日為調查基準日。．．．」調查基準日之認定顯然有誤
，依上開財政部函釋有關營業稅調查基準日認定原則第二點：「短漏銷售額者，應以
函查日（發文日）為調查基準日，而非「政府機關之歸戶清單。」依該函釋：「二、
左列案件，經辦人員應於簽收日簽報，並明涉嫌違章情節與事項，發函通知營業人
限期提供帳簿憑證等相關資料接受調查，以確認涉嫌違章事實，並以函查日（即發文
日）為調查基準日．．．（二）短漏報銷售額者．．．。」足證以政府機關之歸戶清
單日認定為調查基準日，顯有違誤，因在八十六年二月十八日、十九日及三月四日原
告自動補繳及補報稅額前，被告並未正式函查，原告直至八十六年四月二十五日始接
獲函查通知，並未有再訴願決定書理由四所稱原告八十六年二月一日出具承諾書前被
告機關通知補正之情事，七月四日始接受處分書，依上開函釋，原告已在調查前，自
動承諾並補足漏報差額及稅款，應符合稅捐稽徵法第四十八條之一「免罰」。三、另
按稅捐稽徵法第四十八條之一免罰規定，其立法意旨乃在鼓勵納稅義務人自動報繳所
漏稅額，是其所稱進行調查之認定不宜過嚴苛，否則即失其立法美意，為權利、義務
明確自應以正式向當事人函查日認定，而非以政府機關之「歸戶清單日」認定，因先
前財政部以「內部分案」就算調查之函釋，已因八十年八月十六日台財稅第八○一二
五三五九八號函發佈而不再適用。況向政府部門請款一定要憑發票請款，怎可能不去
報繳而逃漏營業稅。本案原告已在被告正式函查日（八十六年四月二十五日）前自動
補繳（補繳日八十六年二月十八、十九日及三月四日），符合稅捐稽徵法第四十八條
之一「自動補報，加息免罰」規定。四、被告指稱在調查基準日前已「通知」補正，
其文號為何﹖原告何以八十六年四月二十五日始接獲函查通知，又何以七月四日始接
獲處分書，再訴願決定並未就此提出辯正。五、綜上所述，本案原告承作政府機關公
共工程，深知必須驗收完竣，憑開立發票請款，絕不可能漏開發票逃漏營業稅，原告
發票原已於八十五年十月三日即開立，因工程尚存意見，原擬收回作廢，俟澄清完後
再行開立，致報繳當月營業稅未含蓋此金額及稅額，公管處亦未退回發票，澄清後公
管處憑以於十一月二十九日及三十日開立付款憑單付款，原告亦於八十六年二月承諾
並自動補繳申報上開營業稅，被告遲至八十六年五月八日始正式函查，七月四日原告
始接獲正式處分書，故本案應符合稅捐稽徵法第四十八條之一「自動補報免罰」之規
定，況本案原告並無逃漏之意圖，至多應處一倍之罰鍰。請撤銷原處分、訴願及再訴
願決定，以保人民權益等語。
被告答辯意旨略謂︰一、按「營業人除本法另有規定外，不論有無銷售額，應以每二
月為一期，於次期開始十五日內，填具規定格式之申報書，檢附退抵稅款及其他有關
文件，向主管稽徵機關申報銷售額、應納或溢付營業稅額。其有應納營業稅額者，應
先向公庫繳納後，檢同繳納收據一併申報。」、「納稅義務人，有短報或漏報銷售額
者，除追繳稅款外，按所漏稅額處一倍至十倍罰鍰。」分別為營業稅法第三十五條第
一項及同法第五十一條第三款所明定。又「短報或漏報銷售額者，如於銷貨時已依法
開立發票惟於申報當期銷售額時有短漏或漏報銷售額情事，其於裁罰處分核定前已補
報補繳稅款及以書面承認違章事實者，處二倍罰鍰。」亦為財政部八十六年八月十六
日台財稅第八六一九一二二八○號函頒『稅務違章裁罰金額或倍數參考表』所明定。
二、查原告於八十五年十月三日，開立ＥＵ00000000號二聯式統一發票，買
受人為公管處，銷售額八、九二三、三○五元、營業稅額四四六、一六五元。於申報
當期銷售額時，將該紙發票申報作廢，短漏報銷售額八、九二三、三○五元，逃漏營
業稅額四四六、一六五元。案經被告於八十六年一月二十一日查獲，原告始以「發票
作廢錯誤」為由，於八十六年二月十八日補繳差額稅額三七七、四九九元，嗣被告查
明非「發票作廢錯誤」事實後，復於同年三月四日補繳差額稅額六八、六六六元，此
有原告申報之八十五年十月份營業人使用二聯式統一發票明細表、原告八十六年二月
一日具認之違章承諾書、營業人銷售貨物或勞務與政府機關歸戶清單及台灣省集中支
付處付款憑單影本三張等在可證，是本件系爭營業收入原告開立發票未依法申報銷
售額及繳納營業稅，事證明確，違章足堪認定。被告據按所漏稅額四四六、一六五元
處二倍罰鍰計八九二、三○○元，揆諸首揭規定，洵無不合。三、原告主張其承包公
管處營繕工程於八十五年九月底驗收，並於八十五年十月開立系爭發票請款，因部分
工程有意見未獲付款，原告請其退回發票並擬予作廢，俟問題解決後請款時另行再開
立，公管處未即刻退回發票，原告於八十六年二月十八日、十九日問題解決後，補報
繳所漏稅額四四六、一六五元，並於三月四日補申報在案，應無營業稅第五十一條第
三款之適用，及系爭營業稅款四四六、一六五元，原告已於被告八十六年四月二十五
日投稅工字第一九七九三號函查前即已繳納，依財政部八十年八月十六日台財稅第八
○一二五三三五九號函釋意旨，應適用稅捐稽徵法第四十八條之一規定，免予處罰云
云，資為爭訟。四、查原告開立系爭發票向出包人公管處請領工程尾款八、九二三、
三○五元，而該紙發票亦經該處於八十五年十一月二十九日及同年月三十日據以編製
付款憑單由台灣省集中支付處付款有案可證，所執八十五年十月開立系爭發票請款，
因部分工程有意見未獲付款乙節，核屬無據。又查本案違章獲案時，原告於八十六年
二月一日向被告具承係誤將應作廢之ＥＵ00000000號發票誤寫為系爭發票，
致發生漏報銷售額，而於八十六年二月十八日補繳二紙發票營業稅差額三七七、四九
九元，八十六年二月十九日補報銷售額及稅額，有其承諾書、營業人銷售額及稅額申
報書及營業稅繳款書可稽，惟該紙ＥＵ00000000號發票經函據買受人台灣大
學實驗林管理處證稱：該紙發票工程金額原告人已領訖並未作廢，原告獲案所稱「作
廢錯誤」亦非事實。是系爭銷售發票原告未於當期申報及繳納營業稅，違章事實要無
爭議。嗣被告就系爭違章核處罰鍰後，原告復執系爭發票因部分工程有意見未獲付款
，原告請公管處退回發票並擬予作廢，公管處未即刻退回發票，並非漏報銷售額，及
原告於八十六年二月十八、十九日問題解決後，補報繳所漏稅額四四六、一六五元等
情，核與上揭違章事實不符，被告暨訴願、再訴願受理機關未予採認，應無不合。另
本案被告於八十六年一月十八日自臺灣省集中支付處列印「營業人銷售貨物或勞務與
政府機關歸戶清單」，於八十六年一月二十一日將該項資料責交承辦人查核，經與原
告申報之當期（八十年十月份）使用統一發票明細表勾稽結果，即查得原告開立系爭
發票予公管處，申報作業廢未依法申報繳納營業稅之違章事實，並於八十六年二月一
日取具原告之違章承諾書在案，是本件違章依財政部八十年八月十六日台財稅第八○
一二五三五九八號函規定「稅捐稽徵法第四十八條之一所稱進行調查之作業步驟及基
準日之認定原則」之意旨，以被告承辦人員簽收「台灣省集中支付處營業人銷售貨物
或勞務與政府機關歸戶清單」之日－八十六年一月二十一日為調查基準日，洵屬有據
，原告主張其於被告八十六年五月開始調查前已自動補報及補繳所漏稅款，依稅捐稽
徵法第四十八條之一規定，應予免罰乙詞，顯有誤解。至被告八十六年四月二十五日
投稅工字第一九七九三號函，經查係對原告取得正榕水電工程行八十五年二月一日開
立ＲＨ00000000號統一發票及原告就該紙發票於八十五年十二月二十四日開
立營業人進貨退出或折讓證明單予正榕水電工程行，均未提出申報致產生異常，被告
據財稅中心產出之營業人進銷項憑證交查異常查核清單所為之函查，與本案違章事實
無，原告持為本案未涉違章之事證，容有未合，應不足採。綜上所述，原告提起本
件行政訴訟顯無理由，爰請求判決駁回原告之訴等語。
    理  由
按「營業人除本法另有規定外，不論有無銷售額，應以每二月為一期，於次期開始十
五日內，填具規定格式之申報書，檢附退抵稅款及其他有關文件，向主管稽徵機關申
報銷售額、應納或溢付營業稅額。其有應納營業稅額者，應先向公庫繳納後，檢同繳
納收據一併申報。」、「納稅義務人，有短報或漏報銷售額者，除追繳稅款外，按所
漏稅額處一倍至十倍罰鍰。」分別為營業稅法第三十五條第一項及第五十一條第三款
所明定。又「短報或漏報銷售額者，如於銷貨時已依法開立發票惟於申報當期銷售時
有短報或漏報銷售額情事，其於裁罰處分核定前已補報補繳稅款及以書面承認違章事
實者，處二倍罰鍰。」亦為財政部八十六年八月十六日台財稅第八六一九一二二八○
號函頒「稅務違章裁罰金額或倍數參考表」所規定。本件原告於八十五年十月三日開
立二聯式統一發票ＥＵ00000000號乙紙予公管處，銷售額八、九二三、三○
五元，營業稅四四六、一六五元，於申報當期銷售額時，將該紙發票申報作廢，致短
漏報銷售額八、九二三、三○五元，逃漏營業稅四四六、一六五元之事實，為原告所
自認，並有營業人銷售貨物或勞務與政府機關歸戶清單一張及台灣省集中支付處付款
憑單三張附卷可稽，是原告有上開違章之事實，洵堪認定。原告既已有上開違章之事
實，被告據以裁處所漏稅額二倍罰鍰計八九二、三○○元，原告不服，循序提起行政
訴訟，主張其雖有漏報銷售額，致逃漏營業稅之情事，惟原告在八十六年二月十八日
、十九日及三月四日已自動補報並補繳所漏稅款，被告在原告自動補報並補繳所漏稅
款前，並未正式函查，原告直至八十六年四月二十五日始接獲被告函查通知，八十六
年七月四日始接受處分書，依財政部八十年八月十六日台財稅第八○一二五三五九八
號函規定之「稅捐稽徵法第四十八條之一進行調查之作業步驟及基準日之認定原則」
，應以函查日為調查基準日，本件原告既已在被告調查前自動補報並補繳所漏稅款，
依稅捐稽徵法第四十八條之一之規定，應予免罰。又原告係承作政府機關公共工程，
深知必須驗收完竣，憑開立發票請款，絕不可能漏開發票逃漏營業稅，原告並無逃漏
稅款之意圖，至多亦應處一倍之罰鍰云云。惟查本件查獲之經過，係被告於八十六年
一月十八日自台灣省集中支付處列印營業人銷售貨物或勞務與政府機關歸戶清單，於
八十六年一月二十一日將該項資料責交承辦人查核，經與原告申報之八十六年十月份
使用統一發票明細表勾稽結果，而查得原告開立系爭發票予公管處，申報作廢，未依
法申報繳納營業稅之違章事實，並於八十六年二月一日取具原告之違章承諾書在案，
並有營業人銷售貨物或勞務與政府機關歸戶清單、營業人使用二聯式統一發票明細表
及承諾書影本各一件附卷可稽，而原告所出具之承諾書違章事實欄中亦已記載「經被
告通知補正」，查獲日期記載為八十六年一月二十一日，且違章案件移辦單，南投縣
稅捐稽徵處違章案件審查報告等文件中所記載之查獲日期均為八十六年一月二十一日
，此亦有各該文件影本附於被告卷可稽，足見被告所稱該案係於八十六年一月二十一
日為被告所查獲，自可採信。原告雖於八十六年二月十八日及三月四日分別補繳所漏
稅款計四四六、一六五元，惟此係原告於八十六年一月二十一日經被告查獲以後所補
繳，是原告之行為核與稅捐稽徵法第四十八條之一之規定不符，尚不得獲邀免罰之規
定。至於原告訴稱其於八十六年四月二十五日始接獲被告函查之通知，經查被告八十
六年四月二十五日投稅工字第一九七九三號函，係對原告取得正榕水電工程行八十五
年二月一日開立ＲＨ00000000號統一發票及原告就該紙發票於八十五年十二
月二十四日開立營業人進貨退出或折讓證明單予正榕水電工程行，均未提出申報致產
生異常，被告據財稅中心產出之營業人進銷項憑證交查異常查核清單所為之函查，此
有上開文件附卷可稽。是上開函件與本件違章事實無，原告指為被告係於八十六年
四月二十五日始開始函查，容有誤會。又原告雖稱其無逃漏營業稅之故意，至多應僅
處一倍之罰鍰云云。本件原告既有銷售額，而漏未申報，已如前述，縱使原告並非故
意漏報，其過失責任亦屬難卸，依司法院釋字第二七五號解釋，仍應處罰。是被告參
酌稅務違章裁罰金額或倍數參考表，在法律所規定之倍數範圍內就原告所漏稅額裁處
二倍罰鍰，亦無不當。原告所訴各節，均無足採。從而原告所為本件之處分，於法並
無違誤，一再訴願決定遞予維持，亦無不合。原告起訴意旨，難謂有理由，應予駁回
。
據上論結，本件原告之訴為無理由，爰依行政訴訟法第二十六條後段，判決如主文。
中    華    民    國     八十九      年      六      月       九        日
                    行 政 法 院 第 六 庭
                                審 判 長 評  事      鍾  曜  唐
                                         評  事      徐  樹  海
                                         評  事      高  啟  燦
                                         評  事      蔡  進  田
                                         評  事      劉  鑫  楨
右  正  本  證  明  與  原  本  無  異
                                         法院書記官  賀  瑞  鸞
中    華    民    國     八十九      年      六      月      十二       日


司法院資訊處製作；財團法人民間司法改革基金會備份。
